【裁判字號】    99,訴,37
【裁判日期】    991027
【裁判案由】    妨害投票
【裁判全文】
福建金門地方法院刑事判決                99年度訴字第37號
公  訴  人  福建金門地方法院檢察署檢察官
被      告  乙○○
            丙○○
上列被告因妨害投票案件，經檢察官提起公訴（99年度選偵字第
53、256號），本院判決如下：
    主  文
乙○○、丙○○共同意圖使特定候選人當選，以虛偽遷徙戶籍取
得投票權而為投票，各處有期徒刑伍月，如易科罰金，均以新臺
幣壹仟元折算壹日。均褫奪公權貳年。
    事  實
一乙○○、丙○○為姑姪關係，均明知依公職人員選舉罷免法第
  15條第1項之規定，在各該選舉區繼續居住4個月以上者，始為
  該選舉區之選舉人，竟共同基於意圖使金門縣第5屆第2選區縣
  議員選舉及金門縣第10屆金沙鎮鎮長選舉某位特定候選人當選
  之犯意聯絡，由丙○○於民國98年7、8月間某日，在金門縣金
  城鎮將身分證、相片、戶口名簿及印章交付乙○○，委由乙○○於98年8月4日，虛偽向金門縣金沙鎮戶政事務所申請將丙○○之戶籍由原先之金門縣金城鎮○○路90之2號遷徙至金門縣
  金沙鎮○○街11號乙○○之住處，使並未實際居住於該址之丙○○取得前開選舉之選舉權人資格，並經戶籍機關列入選舉人
  名冊，丙○○遂於98年12月5日投票日，前往投票所領取選票
  及投票。嗣經警於同月7日調閱選舉人名冊，始悉上情。
二案經金門縣警察局金湖分局報告福建金門地方法院檢察署檢察
  官偵查後提起公訴。
    理  由
一按被告以外之人於審判外之陳述，雖不符刑事訴訟法第159條
  之1至同法第159條之4之情形，經當事人於審判程序同意作為
  證據，法院審酌該言詞陳述或書面陳述作成時之情況，認為適
  當者，亦得為證據。當事人、代理人或辯護人於法院調查證據
  時，知有第159條第1項不得為證據之情形，而未於言詞辯論終
  結前聲明異議者，視為有前項之同意。刑事訴訟法第159條之5
  定有明文。茲檢察官本件所提出、經本件判決所引用之所有被
  告以外之人於審判外之言詞及書面陳述，均已經被告乙○○、
  丙○○於本院99年8月24日準備程序表示同意作為證據（見本
  院卷第33頁），本院審酌上述證據，並無違法取證及證明力明
  顯偏低之瑕疵，以之作為證據，應屬適當，依前開規定，認有
  證據能力。
二訊據被告乙○○、丙○○2人固坦承由丙○○委託乙○○將戶
  籍遷移至金門縣金沙鎮○○街11號乙○○住處之事實，惟均矢
  口否認有何妨害投票之犯行，辯稱：金門縣金城鎮○○路90之
  2號房屋為丙○○之父所有，經營快炒店，98年間因擬將該屋
  出售，且丙○○與繼母相處不睦，而丙○○之父常前往大陸地
  區，不常在民權路房屋，先前常有許多郵寄之證件未能收到，
  乙○○便要丙○○將戶籍遷至乙○○住處，由乙○○代收信件
  ，領取家戶配酒亦較方便云云。經查：
(一)丙○○於98年7、8月間某日，在金門縣金城鎮將身分證、相片
  、戶口名簿及印章交付乙○○，委由乙○○於98年8月4日，向
  金門縣金沙鎮戶政事務所申請將丙○○之戶籍由原先之金門縣
  金城鎮○○路90之2號遷移至金門縣金沙鎮○○街11號乙○○
  住處，丙○○並於98年12月5日金門縣第5屆第2選區縣議員及
  第10屆金沙鎮鎮長選舉投票日當天前往投票等事實，均為被告
  丙○○、乙○○所自承，復有法務部戶役政連結作業系統查詢
  資料、委託書暨遷入戶籍登記申請書、戶籍資料查詢結果、金
  門縣第5屆縣長、縣議員及第10屆鄉鎮長選舉選舉人名冊影本
  各1 份在卷可稽，堪認真實。
(二)被告丙○○自承自98年起均未居住在金門縣金沙鎮○○街11號
  （本院卷第85頁）。證人即金湖分局員警戊○○亦結證稱：98
  年10月份間金門縣金沙鎮○○街11號即乙○○住處為其警詢區
  ，警卷第12頁之戶口查訪表為其所製作，當天係由乙○○受訪
  ，並在查訪表上蓋用其夫丁○○的印章，伊根據乙○○之陳述
  在查訪表上記載「丙○○有無居住現址？『無』」「丙○○平
  時居住那一房間？『未居住』」「屋內無丙○○日常用品（拖
  鞋、衣物、盥洗用具）」，並拍下警卷第13頁的查訪照片，因
  丁○○本身從事外燴業，照片中為金門縣金沙鎮○○街11號外
  所擺放之外燴炊具與瓦斯桶，伊平日前往該址進行戶口查訪未
  曾見丙○○居住該處等語（本院卷第59至62頁）。而依偵卷第
  12至57、68至98頁被告丙○○所持用之門號0000000000號行動
  電話通聯紀錄，98年9月9日起至同年12月10日止，竟無任何一
  通發、受話基地台位置在金門縣金沙鎮，堪認被告丙○○前揭
  供述及警卷第12頁之戶口查訪表記載內容為真，即丙○○自98
  年起並未居住在金門縣金沙鎮○○街11號，自不符合公職人員
  選舉罷免法第15條第1項，有關在各該選舉區繼續居住四個月
  以上者，始能取得選舉權之規定。
(三)被告乙○○雖辯稱查訪表上丁○○之印章並非其所蓋印，可能
  為家中小朋友接受警員之勸導及查訪云云（本院卷第87頁），
  惟經審判長質疑警員不可能對小朋友進行勸導，並再次訊問印
  章是否為其所蓋，乙○○沈默半晌後改口稱「忘記了。」（本
  院卷第88頁），參酌前述證人戊○○肯定證稱查訪表上丁○○
  之印章為乙○○所蓋印，堪認戊○○證述之內容為真。況姑不
  論丙○○已自承未實際居住，若丙○○確有住居於博愛街11號
  房屋之事實，乙○○之子女焉有可能無故向員警陳稱表哥丙○○未實際居住並蓋用父親之印章？足認被告乙○○此部分辯解
  為不可採。
(四)證人即乙○○之夫、丙○○之姑丈丁○○雖到庭結證稱：金門
  縣金沙鎮○○路11號房屋為其所有，住有其與乙○○夫妻二人
  及兩個女兒、一個兒子，丙○○97年間就自己到山外開早餐店
  了，早餐店工作量很大，睡覺時間已經很短了，應該很少到其
  父在金城的快炒店幫忙，97年丙○○本來住在金城鎮○○路快
  炒店那裡，後來丙○○的爸爸打算將快炒店賣掉，有來住博愛
  路11號這邊，丁○○勸丙○○的爸爸好幾次不要把房子賣掉沒
  有用，因為丙○○很認真，丁○○很疼愛丙○○，想說房子既
  然要賣掉，就叫丙○○把戶籍遷過來云云。惟丙○○自承未實
  際居住於博愛路11號房屋，乙○○先前亦曾對員警為同一內容
  之陳述，並經員警記明於查訪表內已如前述，況丁○○同時證
  稱：丙○○除了住在博愛街11號，也有住在山外，平常很晚回
  博愛街11號睡覺，早上就到山外，丁○○平常雖然都在店裡，
  沒有離開過，但是因為丁○○大約晚上10點、11點睡覺，丙○○都大概12點回來，故丁○○只看過丙○○回來睡幾次（本院
  卷第65至71頁）云云，惟丙○○既很少到金城鎮的快炒店幫忙
  ，大部分時間應係在山外經營早餐店，而以一般人睡眠時間正
  常為7、8小時而言，丁○○晚間約10時、11時就寢，約於早上
  6、7時起床，丙○○於丁○○尚未起床時即已出門前往山外，
  計算後應至少於清晨5時許即須起床，若丙○○每日約晚上12
  時左右才自山外回到博愛街11號房屋，每日晚間睡眠時間僅5
  小時不到，而其既於山外亦有住處，何以不直接睡在山外住處
  即可，尚須花費車程時間來回金湖鎮與金沙鎮之間？又經審判
  長提示前揭查訪表，詢問證人丁○○對於警員依其妻乙○○之
  陳述內容，紀錄丙○○並未實際居住於博愛街11號房屋之意見
  ，丁○○則稱：「我認為中間有點瑕疵，我覺得警員應該沒有
  錯，可能平常丙○○幾乎都沒有在沙美（金門地區俗稱金沙鎮
  市區○○○○○街】為「沙美」）出現，而且晚上又很少在我
  那裡住，所以查訪過程應該會這樣吧。」（本院卷第71頁），
  即不敢否認查訪表所記載之內容真實，復為迴護被告乙○○、
  丙○○，僅得如此回應，且已證陳丙○○「平常幾乎都沒有在
  沙美出現」，且「晚上很少在博愛街11號房屋居住」，顯然其
  前揭有關丙○○有在博愛街11號房屋居住之證詞均係為配合被
  告乙○○、丙○○之辯詞所杜撰，即不可採。
(五)證人即丙○○妻子之舅舅甲○○到庭結證稱：金門縣金湖鎮○
  市里○○路44號房屋為其所有，丙○○自97年8、9月起在該址
  開業經營早餐店，該屋有一房間供丙○○及其妻女居住，丙○○每天早上約3、4點起床準備營業，營業至中午12點休息，午
  睡後與妻子共同前往接小孩放學，並與家人吃完晚飯後，因為
  丙○○自己有作泡菜，山外（金湖鎮雖包括新市里，山外里，
  溪湖里，蓮庵里，料羅里，新湖里，正義里，瓊林里等八個行
  政里，但一般俗稱金湖鎮車站附近一帶即包括新市里地區為「
  山外」）這邊比較沒有空間可以做，有時候丙○○會回金城做
  泡菜，偶爾幫忙父親的快炒店等語（本院卷第78至81頁），被
  告丙○○亦附和其證述內容（本院卷第82頁）。惟依其前開證
  言，亦表示丙○○未居住於金門縣金沙鎮○○路11號房屋，即
  無從推翻本院前開認定。
(六)歸納丙○○所持用之門號0000000000號行動電話之通聯紀錄（
  列表如附件），自98年9月9日起至同年12月10日止，幾乎每日
  均有發、受話基地台位置在金城鎮○○路之通聯紀錄，時間且
  均集中在下午或晚間，即一般人正常活動時間；在金湖鎮之發
  、受話通聯紀錄相對稀少許多，98年9月間僅98年9月26日在金
  湖鎮有發、受話紀錄，98年10月間則有98年10月4、5、8、9、
  17、18日在金湖鎮之通聯紀錄，且該些天均亦在金城鎮○○路
  有發、受話紀錄，98年11月間僅98年11月14、17、18、27日在
  金湖鎮有發、受話紀錄，其中僅98年11月27日未同時在金城鎮
  ○○路有發、受話紀錄，顯然丙○○平日生活重心係在金城鎮
  ○○路，即其父所經營之快炒店。
(七)被告丙○○於本院審理時辯稱，98年以後均住居於山外地區等
  語。參酌其與乙○○分別於偵訊時陳稱丙○○在山外地區經營
  早餐店、小吃店（偵卷第10、62頁），核與證人甲○○、丁○○均證稱丙○○在金門縣金湖鎮○○路44號房屋經營早餐店等
  情相符，而依前述通聯紀錄，發、受話位置在金湖鎮之通聯紀
  錄，98年10月9日自凌晨0時2分許至中午12時47分止連續（中
  間無夾雜其他發、受話位置）16通，98年10月18日上午8時52
  分起至11時46分止連續3通，98年11月18日晨間6時14分起至下
  午4時48分止連續6通，均在凌晨、早上，確為一般早餐店準備
  、營業時間，應可認定其有關實際居住於山外早餐店處之陳述
  真實而可採。檢察官雖認定丙○○實際住居於金門縣金城鎮○○路房屋，惟依前開通聯紀錄歸納分析結果，固可認定丙○○
  平日生活重心在金城鎮，惟發、受話基地台位於金城鎮之通聯
  紀錄，時間均在晨間10時以後，最晚則大部分不超過晚間12時
  ，僅98年9月10日、11月12日、12月3日及12月9日，即難僅憑
  丙○○所持用行動電話大部分發、受話位置均在金城鎮，遽論
  其雖每日下午、晚間實係在金城鎮○○路其父經營之快炒店幫
  忙，惟並未於每日晚間12時返回山外地區休息就寢，以備翌日
  清晨早起準備早餐店開業事宜。
(八)被告乙○○、丙○○2人雖辯稱因丙○○之父擬出售金城鎮○○路房屋，且擔心郵件無人收受，遂將丙○○之戶籍遷移至乙○○住處，由乙○○代收信件云云，惟被告丙○○、乙○○均
  供稱丙○○在山外地區經營早餐店，核與證人丁○○、甲○○
  陳述內容相符，堪以採信已如前述。而依前開通聯紀錄分析，
  丙○○每日下午、晚間均係在其父位於金城鎮○○路之快炒店
  幫忙，則其每日作息，應係凌晨、上午在山外地區經營早餐店
  ，下午、晚間至金城鎮○○路快炒店幫忙，直至晚間12時許返
  回山外地區就寢。則其既每日均在金門縣金城鎮○○路90之2
  號快炒店幫忙，信件寄至該址即無寄丟之理，縱或該快炒店擬
  出售，有遷移戶籍之需要，亦應係遷移至其另一生活重心即金
  門縣金湖鎮○○路44號早餐店，可由其本人收受信件，即無遷
  移至其自98年9月9日至同年12月10日均未涉足之金門縣金沙鎮
  ○○街11號，而由其姑姑乙○○代收信件後輾轉交遞之理。被
  告丙○○雖於偵訊時辯稱：因為山外早餐店店面是租的，所以
  才和老婆把戶籍遷到沙美姑姑家云云（偵卷第10頁），惟證人
  甲○○已證稱金門縣金湖鎮○○路44號早餐店店面為其所有如
  前述，而甲○○既為丙○○妻子之舅舅，且願意將店面出租予
  丙○○，況依其前開證言內容，對丙○○凌晨、上午之作息十
  分瞭解（其證稱丙○○僅偶爾到金城鎮快炒店幫忙之部分業經
  本院認定為不實如前述），顯見其與丙○○熟識且感情融洽，
  自無拒絕丙○○及其妻將戶籍遷移至中興路44號房屋之理，則
  被告丙○○前揭因店面為租賃，只好將戶籍遷移至沙美姑姑處
  之辯詞即不可採。
(九)況遷移戶籍尚須委託他人持身分證、印章、照片等前往戶政事
  務所辦理，若無近期內拍攝之照片，還須前往照相館重新拍攝
  ，過程瑣碎麻煩，房屋未售出、過戶之前，本無急著將戶口遷
  出之必要；而依警卷第14頁之委任書，丙○○於98年8月4日委
  託乙○○將戶籍遷移至金沙鎮，正好為98年12月5日投票日4個
  月前之最後一天，時點上未免過度恰巧。則綜合前開一切事證
  判斷，丙○○既於98年12月5日金門縣第5屆第2選區縣議員選
  舉及第10屆金沙鎮鎮長選舉投票日4個月前最後一天之98年8月
  4 日，委託乙○○將其原先設於每日均會前往幫忙之金門縣金
  城鎮○○路90之2號快炒店處之戶籍，虛偽遷移至丙○○自98
  年起均未居住，甚至自98年9月9日起至同年12月10日止從未涉
  足之金門縣金沙鎮○○街11號，而非丙○○每日凌晨、上午所
  在之金門縣金湖鎮○○路44號早餐店處，顯然其遷移戶籍之意
  圖即在使金門縣第5屆第2選區縣議員選舉及第10屆金沙鎮鎮長
  選舉之特定候選人當選，並於投票日當天前往投票，所辯因金
  城鎮房屋擬出售，擔心信件寄丟而遷移戶籍云云，均為臨訟飾
  卸之詞，洵不可採。被告丙○○、乙○○二人共同妨害投票之
  犯行均已明確，堪可認定，應依法論科。
三核被告乙○○、丙○○所為，均係犯刑法第146條第2項之虛偽
  遷徙戶籍之妨害投票罪。被告2人就本件妨害投票犯行間，有
  犯意聯絡及行為分擔，均為共同正犯。爰審酌被告丙○○、乙○○2人明知丙○○未實際居住於金沙鎮○○街11號房屋，竟
  為達支持特定候選人之目的，共謀將丙○○之戶籍遷入，影響
  選風之純正，並對其他候選人造成不公平之競爭。被告二人前
  均未有因犯罪受刑罰論科之紀錄，且丙○○平日凌晨即須早起
  準備早餐店開業事宜，至約莫中午時分又前往金城鎮○○路父
  親經營之快炒店幫忙，至每日晚間12時許才能返回山外地區休
  息，工作辛苦，顯然其與姑姑乙○○均為素行良好、生活認真
  之一般平凡小市民，或為一時政治激情等不詳動機，虛偽遷徙
  戶籍，意圖幫助某特定候選人當選，事後遭逢檢、警傳喚、約
  談，於不諳相關程序、法令之情況下，基於將遭受刑罰加身之
  強烈恐懼，一意否認，冀圖脫免之心態亦屬人情之常等一切情
  狀，量處如主文所示之刑，併分別諭知易科罰金之折算標準。
四按犯刑法分則第6章之妨害投票罪，宣告有期徒刑以上之刑者
  ，並宣告褫奪公權，公職人員選舉罷免法第113條第3項定有明
  文，而公職人員選舉罷免法第113條第3項係針對犯刑法妨害投
  票罪章，並經宣告有期徒刑以上之刑者，強制規定於主刑之外
  ，亦應宣告褫奪公權，故公職人員選舉罷免法第113條第3項關
  於宣告褫奪公權之要件，為刑法第37條第2項之特別規定，亦
  即依據公職人員選舉罷免法第113條第3項關於褫奪公權之特別
  規定者，不受刑法第37條第2項所定宣告1年以上有期徒刑之限
  制，然關於褫奪公權之期間，仍應適用刑法總則之規定。本件
  被告所犯刑法第146條第2項之虛偽遷徙戶籍之妨害投票罪，為
  刑法第6章之罪，且經宣告有期徒刑以上之刑，是應依公職人
  員選舉罷免法第113條第3項之規定，併予宣告褫奪公權2年。
據上論斷，依刑事訴訟法第299條第1項前段，公職人員選舉罷免
法第113條第3項，刑法第11條、第28條、第146條第2項、第41條
第1項前段、第37條第2項，判決如主文。
本案經檢察官席時英到庭執行職務。
中    華    民    國    99    年    10    月    27    日
                  刑事庭審判長法  官  康樹正
                              法  官  范坤棠
                              法  官  許嘉容
以上正本證明與原本無異。
如不服本判決，應於判決送達後10日內向本院提出上訴書狀。
                              書記官  徐佩鈴
中    華    民    國    99    年    10    月    27    日
附錄法條：
中華民國刑法第146條
以詐術或其他非法之方法，使投票發生不正確之結果或變造投票
之結果者，處5年以下有期徒刑。
意圖使特定候選人當選，以虛偽遷徙戶籍取得投票權而為投票者
，亦同。
前二項之未遂犯罰之。
附件：

司法院資訊處製作；財團法人民間司法改革基金會備份。
